---
title: "Análisis viajeros pernoctaciones en España"
output: 
  flexdashboard::flex_dashboard:
    orientation: rows
runtime: shiny
---

```{r setup, include=FALSE}
library(MASS)
library(flexdashboard)
library(shinydashboard)
library(highcharter) 
library(fpp3)
library(RColorBrewer)
library(leaflet)  
library(geojsonio) 
library(plotly)
library(ggplot2)
library(tidyverse)
library(urca)
library(GGally)
library(pxR)
library(patchwork)
library(DT)
```

```{r}
geoj <- geojson_read("https://ctim.es/AEDV/data/geo_spain_autonomias.geojson",  what = "sp")
geoj.tibble <- geoj %>%
  as_tibble()
```

```{r,message=FALSE,echo=FALSE}
#Primero creo una tabla con todos los datos

datos <- read.px("2941.px")
datos <- datos$DATA$value %>% as_tibble()
datos_serie_temporal <- datos %>% 
  mutate(Periodo = ym(Periodo))%>%
  filter(Comunidades.y.Ciudades.Autónomas != "19 Melilla" & Comunidades.y.Ciudades.Autónomas != "18 Ceuta" & Tipo.de.alojamiento !=  "Albergues")
tabla_alojamientos <- datos_serie_temporal %>% 
  #filter(Comunidades.y.Ciudades.Autónomas != "Total Nacional", Viajeros.y.pernoctaciones == "Viajero", Residencia == "Total")%>%
  pivot_wider( names_from = Tipo.de.alojamiento, values_from = value)
tabla_alojamientos$Total = rowSums(tabla_alojamientos[, 5:8, drop = F], na.rm = T)
datos_serie_temporal <- tabla_alojamientos %>%
  pivot_longer(c(Hoteles, Campings, `Apartamentos turísticos`, `Alojamientos de turismo rural`, Total), names_to = "Tipo.de.alojamiento", values_to = "value")

datos_serie_temporal <- datos_serie_temporal %>%
  filter(Comunidades.y.Ciudades.Autónomas != "19 Melilla")
datos_serie_temporal$Comunidades.y.Ciudades.Autónomas <- factor(datos_serie_temporal$Comunidades.y.Ciudades.Autónomas)
datos_serie_temporal$Comunidades.y.Ciudades.Autónomas <- droplevels(datos_serie_temporal$Comunidades.y.Ciudades.Autónomas)

datos_mapa_calor <- datos %>% 
  mutate(Periodo = ym(Periodo))%>%
  filter(Tipo.de.alojamiento !=  "Albergues")
tabla_alojamientos <- datos_mapa_calor %>% 
  pivot_wider( names_from = Tipo.de.alojamiento, values_from = value)
tabla_alojamientos$Total = rowSums(tabla_alojamientos[, 5:8, drop = F], na.rm = T)
datos_mapa_calor <- tabla_alojamientos %>%
  pivot_longer(c(Hoteles, Campings, `Apartamentos turísticos`, `Alojamientos de turismo rural`, Total), names_to = "Tipo.de.alojamiento", values_to = "value")

datos_analisis_atributos <- datos %>% 
  mutate(Periodo = ym(Periodo))%>%
  filter(Tipo.de.alojamiento !=  "Albergues" & Comunidades.y.Ciudades.Autónomas != "19 Melilla" & Comunidades.y.Ciudades.Autónomas != "18 Ceuta")
tabla_alojamientos <- datos_analisis_atributos %>% 
  pivot_wider( names_from = Tipo.de.alojamiento, values_from = value)
tabla_alojamientos$Total = rowSums(tabla_alojamientos[, 5:8, drop = F], na.rm = T)
datos_analisis_atributos <- tabla_alojamientos %>%
  pivot_longer(c(Hoteles, Campings, `Apartamentos turísticos`, `Alojamientos de turismo rural`, Total), names_to = "Tipo.de.alojamiento", values_to = "value")

comunidad <- datos %>%
  mutate(Periodo = ym(Periodo))%>%
  filter(Tipo.de.alojamiento != "Albergues")
tabla_alojamientos <- comunidad %>% 
  #filter(Comunidades.y.Ciudades.Autónomas != "Total Nacional", Viajeros.y.pernoctaciones == "Viajero", Residencia == "Total")%>%
  pivot_wider( names_from = Tipo.de.alojamiento, values_from = value)
tabla_alojamientos$Total = rowSums(tabla_alojamientos[, 5:8, drop = F], na.rm = T)
comunidad <- tabla_alojamientos %>%
  pivot_longer(c(Hoteles, Campings, `Apartamentos turísticos`, `Alojamientos de turismo rural`, Total), names_to = "Tipo.de.alojamiento", values_to = "value")

datos_graficos <- datos %>% 
  filter(Comunidades.y.Ciudades.Autónomas != "19 Melilla" & Comunidades.y.Ciudades.Autónomas != "18 Ceuta" & Tipo.de.alojamiento !=  "Albergues")%>%
  mutate(Periodo = ym(Periodo))

#Ahora creo una tabla para viajeros y otra para pernoctaciones

viajeros_serie_temporal <- datos_serie_temporal %>%
  filter(Viajeros.y.pernoctaciones == "Viajero", Residencia == "Total")

pernoctaciones_serie_temporal <- datos_serie_temporal %>%
  filter(Viajeros.y.pernoctaciones == "Pernoctaciones", Residencia == "Total")

viajeros_mapa_calor <- datos_mapa_calor %>%
  filter(Viajeros.y.pernoctaciones == "Viajero", Residencia == "Total", Comunidades.y.Ciudades.Autónomas != "Total Nacional")%>%
  group_by(Comunidades.y.Ciudades.Autónomas, Tipo.de.alojamiento)%>%
  dplyr::summarise(
    Viajeros.y.pernoctaciones = first(Viajeros.y.pernoctaciones),
    Residencia = first(Residencia),
    Numero_viajeros = sum(na.omit(value))
  )

pernoctaciones_mapa_calor <- datos_mapa_calor %>%
  filter(Viajeros.y.pernoctaciones == "Pernoctaciones", Residencia == "Total", Comunidades.y.Ciudades.Autónomas != "Total Nacional")%>%
  group_by(Comunidades.y.Ciudades.Autónomas, Tipo.de.alojamiento)%>%
  dplyr::summarise(
    Viajeros.y.pernoctaciones = first(Viajeros.y.pernoctaciones),
    Residencia = first(Residencia),
    Numero_pernoctaciones = sum(na.omit(value))
  )

viajeros_analisis_atributos <- datos_analisis_atributos %>%
  filter(Viajeros.y.pernoctaciones == "Viajero", Residencia == "Total", Comunidades.y.Ciudades.Autónomas != "Total Nacional")%>%
  group_by(Comunidades.y.Ciudades.Autónomas, Tipo.de.alojamiento)%>%
  dplyr::summarise(
    Numero_viajeros = sum(na.omit(value))
  ) %>%
  pivot_wider( names_from = Tipo.de.alojamiento, values_from = Numero_viajeros) %>%
  dplyr::rename(Hoteles_viajeros=Hoteles, `Alojamientos de turismo rural viajeros` = `Alojamientos de turismo rural`, `Apartamentos turísticos viajeros` = `Apartamentos turísticos`, Campings_viajeros = Campings, Total_viajeros = Total)

pernoctaciones_analisis_atributos <- datos_analisis_atributos %>%
  filter(Viajeros.y.pernoctaciones == "Pernoctaciones", Residencia == "Total", Comunidades.y.Ciudades.Autónomas != "Total Nacional")%>%
  group_by(Comunidades.y.Ciudades.Autónomas, Tipo.de.alojamiento)%>%
  dplyr::summarise(
    Numero_pernoctaciones = sum(na.omit(value))
  ) %>%
  pivot_wider( names_from = Tipo.de.alojamiento, values_from = Numero_pernoctaciones) %>%
  dplyr::rename(Hoteles_pernoctaciones=Hoteles, `Alojamientos de turismo rural pernoctaciones` = `Alojamientos de turismo rural`, `Apartamentos turísticos pernoctaciones` = `Apartamentos turísticos`, Campings_pernoctaciones = Campings, Total_pernoctaciones = Total)

viajeros_y_pernoctaciones_analisis_atributos <- left_join(viajeros_analisis_atributos, pernoctaciones_analisis_atributos, by="Comunidades.y.Ciudades.Autónomas")

#Hago un left join de mi tabla de datos al tibble del geojson. Pero primero creo una tabla con el HASC_1 de cada comunidad asociado a la comunidad para hacer un left_join a mi tabla, y luego hago el left join al geojson

#Primero le añado una columna a las tablas con el HASC_1 de cada comunidad.

code <- tibble(
  HASC_1 = c(
  "ES.AN", # Andalucía
  "ES.AR", # Aragón
  "ES.AS", # Asturias
  "ES.PM", # Baleares
  "ES.CN", # Canarias
  "ES.CB", # Cantabria
  "ES.CL", # Castilla y León
  "ES.CM", # Castilla-La Mancha
  "ES.CT", # Cataluña
  "ES.VC", # Comunidad Valenciana
  "ES.EX", # Extremadura
  "ES.GA", # Galicia
  "ES.MD", # Madrid
  "ES.MU", # Murcia
  "ES.NA", # Navarra
  "ES.PV", # País Vasco
  "ES.LO", # La Rioja
  "ES.ML", #
  "ES.ML" #
),
  Comunidad.Autónoma = unique(viajeros_mapa_calor$Comunidades.y.Ciudades.Autónomas)
)

 viajeros_mapa_calor <- left_join(viajeros_mapa_calor, code, join_by(Comunidades.y.Ciudades.Autónomas ==  Comunidad.Autónoma))
 pernoctaciones_mapa_calor <- left_join(pernoctaciones_mapa_calor, code, join_by(Comunidades.y.Ciudades.Autónomas ==  Comunidad.Autónoma))
 pernoctaciones_mapa_calor <- pernoctaciones_mapa_calor[, -(1:4)]
 geoj.tibble.total <- left_join(geoj.tibble, viajeros_mapa_calor, by= "HASC_1")
 tabla_intermedia <- left_join(geoj.tibble, pernoctaciones_mapa_calor, by= "HASC_1")
 geoj.tibble.total <- cbind(geoj.tibble.total, tabla_intermedia$Numero_pernoctaciones)
 geoj.tibble.total$Viajeros.y.pernoctaciones <- NULL
colnames(geoj.tibble.total)[16] <- "Numero_pernoctaciones"
geoj.tibble.total <- geoj.tibble.total %>%
   filter(Comunidades.y.Ciudades.Autónomas != "18 Ceuta")
geoj.tibble.total$Numero_viajeros[34] = geoj.tibble.total$Numero_viajeros[34] +1575022
geoj.tibble.total$Numero_viajeros[35] = geoj.tibble.total$Numero_viajeros[35] + 1575022
geoj.tibble.total$Numero_pernoctaciones[34] = geoj.tibble.total$Numero_pernoctaciones[34] +3508389
geoj.tibble.total$Numero_pernoctaciones[35] = geoj.tibble.total$Numero_pernoctaciones[35] + 3508389
```

```{r}
#Campo para seleccionar comunidades autónomas
comunidades <- levels(as.factor(viajeros_serie_temporal$Comunidades.y.Ciudades.Autónomas))

#Campo para seleccionar las fechas

fechas <- levels(as.factor(viajeros_serie_temporal$Periodo))
```


Datos
===============================

## Sidebar {.sidebar data-width=230}


**Periodo:** Fecha en formato yyyyMmm que nos dice cuándo se obtuvieron los valores obtenidos.

**Viajeros y pernoctaciones:** Nos dice si los datos son sobre viajeros, personas que vienen a España a alojarse, o pernoctaciones, número de noches que una persona pasa en un lugar en específico.

**Residencia:** Nos dice cuál es la residencia de las personas que se toman los datos. Pueden ser Total, residentes en España o Residentes en el Extranjero.

**Tipo de alojamiento:** Nos dice el tipo de alojamiento en el que se aloja la persona. Los diferentes tipos son Hoteles, Campings, Apartamentos turísticos, Alojamientos de turismo rural y Albergues. Para este análisis, como se tenían muy pocos datos de personas que se alojan en albergues, se a descartado esta variable y en ciertos casos se a implementado la variable total.

**Comunidades y ciudades autónomas** Nos dice la comunidad autónoma en la que se ha alojado la persona. Esta variable nos ofrece todas las comunidades autónomas y un total nacional. En ciertas ocasiones se han descartado las comunidades de Ceuta y Melilla debido a la poca información que ofrecen.

**Value:** Según las combinaciones de las variables anteriores, representa el valor que se obtuvo en la recogida de datos sobre el número de viajeros o pernoctaciones en cada caso.

Column
-------------

###

```{r}

  datatable(datos, 
          options = list(dom = 't', ordering = FALSE),
          rownames = FALSE,
          class = 'display nowrap compact',
          extensions = 'Buttons',
          filter = "top")

```


Gráficos
================================

Column {.sidebar data-width=230}
-----------------------------------------------------------------------

```{r}
selectInput(
  "ComunidadAutonoma", 
  label = "Selecciona una comunidad autónoma para el diagrama circular:",
  choices = levels(as.factor(datos$Comunidades.y.Ciudades.Autónomas)), 
  selected = "Total Nacional"
)

selectInput(
  "valores2", 
  label = "Selecciona entre viajeros y pernoctaciones:",
  choices = levels(as.factor(datos$Viajeros.y.pernoctaciones)), 
  selected = "Viajero"
)
```

Column {.tabset}
-----------------------------

### Diagrama circular
```{r}
renderPlot({
  datos_graficos %>%
  group_by(Tipo.de.alojamiento) %>%
  filter(Viajeros.y.pernoctaciones == input$valores2 & Comunidades.y.Ciudades.Autónomas == input$ComunidadAutonoma & Residencia == "Total")%>%
  dplyr::summarise(viajeros.totales = sum(na.omit(value)))%>%
  mutate(labels = scales::percent(viajeros.totales/sum(viajeros.totales))) %>%
  ggplot(aes(x="",y=viajeros.totales,fill=Tipo.de.alojamiento)) +
    geom_col() +
  geom_text(aes(x=1.6,label = labels),position = position_stack(vjust = 0.5)) + 
    coord_polar(theta = "y")
})

```


### Diagrama de barras
```{r}
renderPlotly({
  p <-datos_mapa_calor%>%
  filter(Tipo.de.alojamiento != "Total", Viajeros.y.pernoctaciones == input$valores2, Comunidades.y.Ciudades.Autónomas != "Total Nacional", Comunidades.y.Ciudades.Autónomas != "18 Ceuta", Comunidades.y.Ciudades.Autónomas != "19 Melilla")%>%
  ggplot(aes(x= Comunidades.y.Ciudades.Autónomas, y= value, fill = Tipo.de.alojamiento)) +
  geom_bar(stat="identity") + 
  theme(axis.text.x = element_text(angle = 90, vjust = 0.5, hjust=1))
ggplotly(p)
})

```

### Mapa de calor
```{r}
renderPlotly({
  if(input$valores2 == "Viajero") {
    p <- geoj.tibble.total %>%
    filter(Residencia == "Total", Comunidades.y.Ciudades.Autónomas != "Total Nacional", Comunidades.y.Ciudades.Autónomas != "18 Ceuta", Comunidades.y.Ciudades.Autónomas != "19 Melilla", Tipo.de.alojamiento != "Total")%>%
    ggplot(aes(Tipo.de.alojamiento,Comunidades.y.Ciudades.Autónomas,fill=Numero_viajeros)) + 
    geom_tile(color = "lightblue",
            lwd = 0.5,
            linetype = 1) + 
    scale_fill_gradientn(colors = brewer.pal(9, 'YlOrRd'), trans = "log")+
    theme(axis.text.x = element_text(angle = 45,hjust=1))
    ggplotly(p)
  } else {
    p <- geoj.tibble.total %>%
    filter(Residencia == "Total", Comunidades.y.Ciudades.Autónomas != "Total Nacional", Comunidades.y.Ciudades.Autónomas != "18 Ceuta", Comunidades.y.Ciudades.Autónomas != "19 Melilla", Tipo.de.alojamiento != "Total")%>%
    ggplot(aes(Tipo.de.alojamiento,Comunidades.y.Ciudades.Autónomas,fill=Numero_pernoctaciones)) + 
    geom_tile(color = "lightblue",
            lwd = 0.5,
            linetype = 1) + 
    scale_fill_gradientn(colors = brewer.pal(9, 'YlOrRd'), trans = "log")+
    theme(axis.text.x = element_text(angle = 45,hjust=1))
    ggplotly(p)
  }
  
})
```

Series Temporales
===============================


Column {.sidebar data-width=230}
-----------------------------------------------------------------------

```{r}
selectInput(
  "ComunidadAutónoma1", 
  label = "Comunidad Autónoma 1:", 
  choices = comunidades, 
  selected = "Total Nacional"
)

selectInput(
  "ComunidadAutónoma2", 
  label = "Comunidad Autónoma 2:", 
  choices = comunidades, 
  selected = "05 Canarias"
)

selectInput(
  "Fechainicio", 
  label = "Fecha inicio:", 
  choices = fechas, 
  selected = "2001-01-01"
)

selectInput(
  "Fechafinal", 
  label = "Fecha final:", 
  choices = fechas, 
  selected = "2023-12-01"
)

selectInput(
  "alojamiento",
  label = "Tipo de alojamiento",
  choices = levels(as.factor(datos_serie_temporal$Tipo.de.alojamiento)),
  selected = "Total"
)
```

Column
--------------------------------------------------


###  Viajeros

```{r} 
highcharter::renderHighchart({
 tsibble::tsibble(
  fecha = viajeros_serie_temporal$Periodo[viajeros_serie_temporal$Tipo.de.alojamiento == input$alojamiento],
  viajero = viajeros_serie_temporal$value[viajeros_serie_temporal$Tipo.de.alojamiento == input$alojamiento],
  location = viajeros_serie_temporal$Comunidades.y.Ciudades.Autónomas[viajeros_serie_temporal$Tipo.de.alojamiento == input$alojamiento],
  index = fecha,
  key = location) %>% 
    filter(location == input$ComunidadAutónoma1) %>% 
    filter(fecha >= input$Fechainicio & fecha <= input$Fechafinal) %>% 
    highcharter::hchart("line",hcaes(x = fecha, y = viajero, group = location))
})
```

### Viajeros

```{r} 
highcharter::renderHighchart({
 tsibble::tsibble(
  fecha = viajeros_serie_temporal$Periodo[viajeros_serie_temporal$Tipo.de.alojamiento == input$alojamiento],
  viajero = viajeros_serie_temporal$value[viajeros_serie_temporal$Tipo.de.alojamiento == input$alojamiento],
  location = viajeros_serie_temporal$Comunidades.y.Ciudades.Autónomas[viajeros_serie_temporal$Tipo.de.alojamiento == input$alojamiento],
  index = fecha,
  key = location) %>% 
    filter(location == input$ComunidadAutónoma2) %>% 
    filter(fecha >= input$Fechainicio & fecha <= input$Fechafinal) %>% 
    highcharter::hchart("line",hcaes(x = fecha, y = viajero, group = location))
})
```

Column
--------------------------------------------------

### Pernoctaciones

```{r} 
highcharter::renderHighchart({
 tsibble::tsibble(
  fecha = pernoctaciones_serie_temporal$Periodo[pernoctaciones_serie_temporal$Tipo.de.alojamiento == input$alojamiento],
  viajero = pernoctaciones_serie_temporal$value[pernoctaciones_serie_temporal$Tipo.de.alojamiento == input$alojamiento],
  location = pernoctaciones_serie_temporal$Comunidades.y.Ciudades.Autónomas[pernoctaciones_serie_temporal$Tipo.de.alojamiento == input$alojamiento],
  index = fecha,
  key = location) %>% 
    filter(location == input$ComunidadAutónoma1) %>% 
    filter(fecha >= input$Fechainicio & fecha <= input$Fechafinal) %>% 
    highcharter::hchart("line",hcaes(x = fecha, y = viajero, group = location))
})
```

### Pernoctaciones

```{r} 
highcharter::renderHighchart({
 tsibble::tsibble(
  fecha = pernoctaciones_serie_temporal$Periodo[pernoctaciones_serie_temporal$Tipo.de.alojamiento == input$alojamiento],
  viajero = pernoctaciones_serie_temporal$value[pernoctaciones_serie_temporal$Tipo.de.alojamiento == input$alojamiento],
  location = pernoctaciones_serie_temporal$Comunidades.y.Ciudades.Autónomas[pernoctaciones_serie_temporal$Tipo.de.alojamiento == input$alojamiento],
  index = fecha,
  key = location) %>% 
    filter(location == input$ComunidadAutónoma2) %>% 
    filter(fecha >= input$Fechainicio & fecha <= input$Fechafinal) %>% 
    highcharter::hchart("line",hcaes(x = fecha, y = viajero, group = location))
})
```




Prediccion Arima y Estacionalidad
=====================================  

Column {.sidebar data-width=240}
--------------------------------------------------

```{r}

selectInput(
  "ComunidadAutonoma", 
  label = "Selecciona una comunidad autónoma:",
  choices = levels(as.factor(datos$Comunidades.y.Ciudades.Autónomas)), 
  selected = "Total Nacional"
)

selectInput(
  "valores2", 
  label = "Selecciona entre viajeros y pernoctaciones:",
  choices = levels(as.factor(datos$Viajeros.y.pernoctaciones)), 
  selected = "Viajero"
)

sliderInput(
  "años", 
  label = "Selecciona el número de años para la predicción:",
  min = 5,
  max = 30,
  value = 5
)
```

Column {.tabset}
-----------------------------

### Prediccion
```{r}
renderPlot({
  comunidad <- comunidad %>%
  mutate(Periodo = yearmonth(Periodo))%>%
  filter(Comunidades.y.Ciudades.Autónomas == input$ComunidadAutonoma, Viajeros.y.pernoctaciones == input$valores2, Residencia == "Total", Tipo.de.alojamiento == "Total")%>%
  as_tsibble(index = Periodo, key = Comunidades.y.Ciudades.Autónomas)%>%
  filter(Periodo >= yearmonth("2022-06-01") | Periodo <= yearmonth("2020-02-01"))%>%
  fill_gaps()

   comunidad <- comunidad %>%
   model(ARIMA(value))%>%
   interpolate(comunidad)
   
   comunidad.ARIMA <- comunidad %>%
   model(ARIMA(value))
 
   comunidad.ARIMA.prediccion <- comunidad.ARIMA %>%
   forecast(h = paste(input$años, "years"))
 
   comunidad.ARIMA.prediccion%>%
   autoplot(comunidad%>%
             filter(as.Date(Periodo)>=yearmonth("2001-01-01")))
})
```



### Estacionalidad
```{r}
renderPlot({
  comunidad <- comunidad %>%
  mutate(Periodo = yearmonth(Periodo))%>%
  filter(Comunidades.y.Ciudades.Autónomas == input$ComunidadAutonoma, Viajeros.y.pernoctaciones == input$valores2, Residencia == "Total", Tipo.de.alojamiento == "Total")%>%
  as_tsibble(index = Periodo, key = Comunidades.y.Ciudades.Autónomas)%>%
  filter(Periodo >= yearmonth("2022-06-01") | Periodo <= yearmonth("2020-02-01"))%>%
  fill_gaps()

  comunidad %>% gg_season(value, period = "year")
})
```



Mapa Coroplético
=========================

Column {.sidebar data-width=240}
--------------------------------------------------

```{r}

selectInput(
  "valores", 
  label = "Selecciona entre viajeros y pernoctaciones:",
  choices = levels(as.factor(c("Numero_viajeros", "Numero_pernoctaciones"))), 
  selected = "Viajero"
)

```

Column
-----------------------------------------------------------------------

### 

```{r} 
leaflet::renderLeaflet({

data <- geoj.tibble.total[geoj.tibble.total$Tipo.de.alojamiento == "Total" ,  input$valores]

 etiquetas <-paste("Comunidad Autónoma:", unique(geoj.tibble.total$NAME_1), "<br>Hotel:", geoj.tibble.total[geoj.tibble.total$Tipo.de.alojamiento == "Hoteles",  input$valores],
                   "<br>Alojamientos de turismo rural:", geoj.tibble.total[geoj.tibble.total$Tipo.de.alojamiento == "Alojamientos de turismo rural",  input$valores], 
                   "<br>Apartamentos turísticos:", geoj.tibble.total[geoj.tibble.total$Tipo.de.alojamiento == "Apartamentos turísticos" ,  input$valores],
                   "<br>Campings:", geoj.tibble.total[geoj.tibble.total$Tipo.de.alojamiento == "Campings" ,  input$valores],
                   "<br>Total:", geoj.tibble.total[geoj.tibble.total$Tipo.de.alojamiento == "Total" ,  input$valores])  %>%
  lapply(htmltools::HTML)

pal <- leaflet::colorQuantile("YlOrRd", data, n = 9)
geoj %>%
  leaflet::leaflet() %>%  
  leaflet::addPolygons(
    fillColor = ~pal(data), 
    weight = 2,
    opacity = 1,
    color = "white",
    dashArray = "3",
    fillOpacity = 0.7,
    highlightOptions = leaflet::highlightOptions( 
      weight = 2,
      color = rgb(0.2,0.2,0.2),
      dashArray = "",
      fillOpacity = 0.7,
      bringToFront = TRUE
    ),
    label = etiquetas 
  ) %>% 
  leaflet::addControl(input$valores, position = "topright") %>% 
  leaflet::addLegend("topright", pal = pal, values = data,
    title = " ", #input$indicator,
    labFormat = function(type, cuts, p) {
          n = length(cuts) 
          x = (cuts[-n] + cuts[-1])/2
          x=prettyNum(round(x,digits=2), big.mark = ",", scientific = FALSE)
          as.character(x)
        },
    opacity = 1
  )
})
```


Comparación de indicadores
=============================

Column {.sidebar data-width=230}
--------------------------------------------------

```{r}
# Widgets para selección de parámetros 
selectInput(
  "x", 
  label = "Indicator 1:",
  choices = colnames(viajeros_y_pernoctaciones_analisis_atributos)[-1], 
  selected = colnames(viajeros_y_pernoctaciones_analisis_atributos)[2]
)

selectInput(
  "x_scale", 
  label = "Scale Transform Indicator 1:",
  choices = c("none",
              "sqrt",    
              "log"
             ), 
  selected = "none"
)

selectInput(
  "y", 
  label = "Indicator 2:",
  choices = colnames(viajeros_y_pernoctaciones_analisis_atributos)[-1], 
  selected = colnames(viajeros_y_pernoctaciones_analisis_atributos)[3]
)

selectInput(
  "y_scale", 
  label = "Scale Transform Indicator 2:",
  choices = c("none",
              "log",
              "boxcox"
             ), 
  selected = "none"
)
```

### Results

```{r}
renderTable({
   # Creamos una tabla con los 2 indicadores 
   tb <- tibble(
      country = viajeros_y_pernoctaciones_analisis_atributos$Comunidades.y.Ciudades.Autónomas,
      x = viajeros_y_pernoctaciones_analisis_atributos[[which(names(viajeros_y_pernoctaciones_analisis_atributos)==input$x)]],
      y = viajeros_y_pernoctaciones_analisis_atributos[[which(names(viajeros_y_pernoctaciones_analisis_atributos)==input$y)]]
    ) 
    tb <- tb %>% 
          filter(is.na(x)!=TRUE & is.na(y)!=TRUE )
  
  # escalamos los indicadores de acuerdo con los parámetros de escalado   
  if(input$x_scale=="sqrt") tb$x <- sqrt(tb$x)
  if(input$x_scale=="log") tb$x <- log(tb$x)  
  if(input$y_scale=="log") tb$y <- log(tb$y)  
  if(input$y_scale=="boxcox"){
    bc <- boxcox (y ~ x,data=tb) # Cálculo óptimo modelo Box-Cox 
    lambda <- round(bc $ x [which.max (bc $ y)],digits=4)
    if(lambda!=0){
      tb$y <- tb$y^lambda/lambda
    } else {
      tb$y <- log(tb$y)
    }
  }
  
  # Cálculo regresión lineal después del escalado de las variables. 
  fit <- lm(y ~ x,data=tb)
 
  labels <- c("correlation",
             "linear regression slope",
             "linear regression independent") 
  values <- c(round(cor(tb$x,tb$y),digits = 4),
              fit$coefficients[2],
              fit$coefficients[1])
  
  if(input$y_scale=="boxcox"){ 
    labels <- append(labels,"boxcox lambda")
    values <- append(values,round(lambda,digits = 4))
  }
    
  tb2 <- tibble( parameter=labels,
                 value=values)
  tb2
 
})
```



Column
--------------------------------------------------

### Scaled Indicators Comparison

```{r} 
renderPlotly({
  tb <- tibble(
      country = viajeros_y_pernoctaciones_analisis_atributos$Comunidades.y.Ciudades.Autónomas,
      x = viajeros_y_pernoctaciones_analisis_atributos[[which(names(viajeros_y_pernoctaciones_analisis_atributos)==input$x)]],
      y = viajeros_y_pernoctaciones_analisis_atributos[[which(names(viajeros_y_pernoctaciones_analisis_atributos)==input$y)]]
    ) 
    tb <- tb %>% 
          filter(is.na(x)!=TRUE & is.na(y)!=TRUE )
    
  if(input$x_scale=="sqrt") tb$x <- sqrt(tb$x)
  if(input$x_scale=="log") tb$x <- log(tb$x)  
    
  if(input$y_scale=="log") tb$y <- log(tb$y)  
  if(input$y_scale=="boxcox"){
    bc <- boxcox (y ~ x,data=tb)
    lambda <- round(bc $ x [which.max (bc $ y)],digits=4)
    if(lambda!=0){
      tb$y <- tb$y^lambda/lambda
    } else {
      tb$y <- log(tb$y)
    }
  }
  
  fit <- lm(y ~ x,data=tb)
  a <- fit$coefficients[2]
  b <- fit$coefficients[1]
  p <- tb %>%
        ggplot(aes(x,y,color=country)) + 
        geom_point() +
        theme(legend.position = "none") +
        labs(x= input$x, y= input$y)
  
  xmin <- layer_scales(p)$x$get_limits()[1]
  xmax <- layer_scales(p)$x$get_limits()[2]
  ymin <- layer_scales(p)$y$get_limits()[1]
  ymax <- layer_scales(p)$y$get_limits()[2]
  
  if(a*xmin+b<ymin) xmin <- (ymin-b)/a
  if(a*xmin+b>ymax) xmin <- (ymax-b)/a
  if(a*xmax+b<ymin) xmax <- (ymin-b)/a
  if(a*xmax+b>ymax) xmax <- (ymax-b)/a
  
  df <- data.frame(x1 = xmin, x2 = xmax, y1 = a*xmin+b, y2 = a*xmax+b)
  
  p2 <- p +
        geom_segment(aes(x = x1, y = y1, xend = x2, yend = y2, color = "blue"), data = df)
  ggplotly(p2) 
  
})
```

Column {data-width=400}
--------------------------------------------------

### Original indicator Values

```{r}
renderTable({
  tibble(
      country = viajeros_y_pernoctaciones_analisis_atributos$Comunidades.y.Ciudades.Autónomas,
       indicator1 = viajeros_y_pernoctaciones_analisis_atributos[[which(names(viajeros_y_pernoctaciones_analisis_atributos)==input$x)]],
       indicator2 = viajeros_y_pernoctaciones_analisis_atributos[[which(names(viajeros_y_pernoctaciones_analisis_atributos)==input$y)]]
    ) %>% 
      filter(is.na(indicator1)!=TRUE & is.na(indicator2)!=TRUE ) %>%
      arrange(desc(indicator1)) %>%
      #setNames(c("country",paste("highest_",input$x),input$y))  %>%
      head(300)
})
```

